臺北高等行政法院判決　　　　　　　　　　　　　　　九十年度訴字第四二三二號
　　　　　　　　　　　　　　　.
　　原　　　告　甲○○
　　訴訟代理人　丁○○
　　被　　　告　勞工保險局
　　代　表　人　廖碧英總經理.
　　訴訟代理人　乙○○
　　　　　　　　丙○○
右當事人間因勞保事件，原告不服行政院勞工委員會中華民國九十年四月十日台八十
九勞訴字第二八六三○號訴願決定，提起行政訴訟。本院判決如左：
　　主  文
訴願決定及原處分均撤銷；由被告另為適當之處分。
原告其餘之訴駁回。
訴訟費用由被告負擔。
　　事  實
一、事實概要：原告因頭部外傷併腦挫傷性出血，檢具申請普通傷病殘廢給付。案經
    被告機關審查，依勞工保險殘廢給付標準表規定，綜合衡量其殘廢程度符合「精
    神、神經障害第三等級」，乃按該等級發給八四○日殘廢給付。原告不服，申請
    審議經駁回，提起訴願，亦遭駁回，遂向本院提起行政訴訟。
二、兩造聲明：
　(一)原告聲明：
    1.訴願決定及原處分均撤銷。
    2.被告應依勞工保險殘廢給付標準表，認定原告符合第五障害項目規定之第一等
      級殘廢給付標準，並按該等級發給一二○○日殘廢給付。
　(二)被告聲明：駁回原告之訴。訴訟費用由原告負擔。
三、兩造之爭點：本件原告殘廢之程度是否符合勞工保險殘廢給付標準表第五障害項
    目規定之第一等級殘廢給付標準？
甲、原告主張：
  (一)原告自車禍腦部受創，致精神錯亂、喜怒無常、無法控制，平日趁家人不備，常
    離家出走；因怕原告無故外出，致生意外，皆須有人作陪照顧需二十四小時看護
    ，惟父母已年老體弱，且其他親人無法長期照料，只好將原告送醫院治療。又原
    告三餐無法自理，須靠母親煮食餵養，原告將來之生活起居，著實令人擔心與無
    奈。
  (二)查勞工保險條例第五十三條規定之附表（即勞工保險給付標準表），其立法之結
    構原係以「身體障害之狀態」即所遺障害之程度為評價，且為殘廢等級區分之基
    準。於精神、神經障害之審定基本原則，係「為綜合其病灶症狀，對於永久喪失
    勞動能力與影響日常生活或社會生活活動狀態及需他人扶助之情況，綜合審定其
    等級」。然原告為器質性精神病，亦經勞工保險監理委員會特約醫師審查意見認
    「本病人係外傷性腦挫傷後申請殘廢給付。依醫院殘廢證明『病人頭部外傷並挫
    傷出血‧‧‧但智能不足未能獨立工作及生活』．．．」乙情；然訴願決定並無
    就『原告智能不足未能獨立工作及生活』之狀況，深入探究原告之精神狀態，是
    否已達勞工保險殘廢給付標準表，符合第五障害項目規定「中樞神經系統機能遺
    存極度障害，終身不能從事任何工作，經常需醫療護理或專人周密照護者」，第
    一等級殘廢給付標準之程度，顯有未盡職權調查之能事。
  (三)次查，本件原告於勞工保險期間因車禍導致腦挫傷致殘，於八十八年七月二十七
    日（原處分機關受理期間）向被告機關申請殘廢給付，據原處分卷附屏東縣枋寮
    醫院八十八年八月十日出具同日治療終止審定殘廢之勞工保險殘廢診斷書載略：
    「原告腦部外傷併挫傷性出血，神智昏迷，現今雖較清醒，但智能不足，未能獨
    立工作及生活」；另據原處分卷附勞工保險局屏東辦事處之洽訪結果載略：「原
    告現經常頭痛、情緒不穩、脾氣暴躁、有暴力傾向，對於過去記憶只有部分記得
    ，大部分無法想起，具工作能力，但應變能力、人際關係差，現未從事任何工作
    」等情節以觀，原告顯然無法維持生命必要之日常活動，全需他人扶助，則被告
    機關籠統認定殘廢等級，顯有違誤。
  (四)再查，「精神、神經障害等級」之審定基本原則為：綜合其病灶症狀，對於永久
    喪失勞動能力與影響日常生活或社會生活活動狀態及需他人扶助之情況定其等級
    ；又於審定時須有精神科、神經科、神經外科等專門醫師診斷證明資料為依據。
    依上說明，本件原告因車禍導致腦挫傷致殘，經過長期之治療，尚未痊癒，身體
    遺存之障害程度，須有精神科、神經科、神經外科等專門醫師診斷證明資料，以
    資審認。
乙、被告主張：
  (一)依勞工保險條例第五十三條規定：「被保險人因普通傷害或罹患普通疾病：經治
    療終止後，如身體遺存障害，適合殘廢給付標準表規定之項目，並經保險人自設
    或特約醫院診斷為永久殘廢者，得按其平均月投保薪資，依同表規定之殘廢等級
    及給付標準，一次請領殘廢補助費，……。被保險人領取普通傷病給付期滿，或
    其所患普通傷病經治療一年以上尚未痊癒，如身體遺存障害，適合殘廢給付標準
    表規定之項目，並經保險人自設或特約醫院診斷為永不能復原者，得比照前項規
    定辦理。」又依標準表「精神神經障害」第二障害項目規定「精神遺存高度障害
    ，終身不能從事任何工作，日常生活需人扶助者。」為第二等級殘廢，給付標準
    一、０００日：第三障害項目規定「精神遺存顯著障害，終身不能從事工作者。
    」為第三等級殘廢，給付標準八四０日；第五障害項目規定「中樞神經系統機能
    遺存極度障害，終身不能從事任何工作，經常需醫療護理或專人周密照護者。」
    為第一等級殘廢，給付標準一、二００日；第六障害項目規定「中樞神經系統機
    能之病變，引起截癱或偏癱，致終身不能從事任何工作，日常生活需人扶助者。
    」為第二等級殘廢，給付標準一、０００日；第七障害項目規定「中樞神經系統
    機能遺存顯著障害，終身不能從事工作者」為第三等級殘廢，給付標準八四０日
    。又附註一規定，「精神、神經障害等級」之審定基本原則為：綜合其病灶症狀
    ，對於永久喪失勞動能力與影響日常生活或社會生活活動狀態及需他人扶助之情
    況定其等級。又於審定時，須有精神科、神經科、神經外科等專門醫師診斷證明
    資料為依據。（一）因重度精神、神經障害，為維持生命必要之日常生活活動，
    全須他人扶助者：適用第一級。（二）因高度精神、神經障害，為維持生命必要
    之日常生活活動之一部須他人扶助者：適用第二等級。（三）為維持生命必要之
    日常生活活動尚可自理，但因精神、神經障害高度，終身不能從事工作者：適用
    第三級。查原告於勞工保險期間，因車禍導致腦挫傷致殘，於八十八年七月二十
    七日向被告申請殘廢給付，據屏東縣枋寮醫院八十八年八月十日出具同日治療終
    止審定殘廢之勞工保險殘廢診斷書載略，原告腦部外傷併挫傷性出血，神智昏迷
    ，現今雖較清醒，但未能獨立工作及生活；另據被告洽訪結果，原告現經常頭痛
    、情緒不穩脾氣暴躁、有暴力傾向，對於過去記憶只有部分記得大部分無法想起
    ，具工作能力，但應變能力、人際關係差，現未從事任何工作，行動不須借助外
    力可自行行走，惟平衡感差容易摔倒，日常生活飲食、起居可自理，不須經常臥
    床或專人照護，復據被告專業醫師審查意見：「本件依所附資料，包括訪查及鑑
    定資料，目前情況符合勞保殘廢給付標準第七項第三等級。」據此，被告核定標
    準表第七項第三等級發給八四０日殘廢給付，於法並無不合。
  (二)原告雖訴稱，其精神錯亂、有暴力傾向，趁家人不備離家，父母須二十四小時看
    護，且三餐須靠其母餵養，其餘時間還須有人與其作陪照顧，以免其亂跑出去云
    云。惟據前述被告訪查結果及高雄長庚醫院鑑定資料，另查勞工保險監理委員會
    特約醫師審查意見：「本病人係外傷性腦挫傷後申請殘廢給付。依醫院殘廢證明
    『病人頭部外傷並挫傷出血……但智能不足未能獨立工作及生活』依申訴人所言
    ，病人確已喪失工作能力，但其為維持生命必要之日常生活應可自理，只是須管
    制其活動。勞工保險局以第七項第三等級（或應為第三項第三等級）給付為合理
    。」（見勞工保險監理委員會卷）另據訴願決定書第四頁亦以，原告提具行政院
    衛生署屏東醫院八十九年六月十四日之傷病診斷書記載，原告之殘廢有好轉之可
    能，則其殘廢程度並未達因高度精神、神經障害，為維持生命必要之日常生活活
    動之一部須他人扶助者之障害狀態。其所訴非有理由，而駁回願訴在案。據上述
    可知，被告所為核定，並無不法，原告所訴顯無理由。
　　理  由
一、本件被告之代表人於九十年九月十日，已由郭芳煜變更為廖碧英，被告聲請依行
    政訴訟法第一百八十六條準用民事訴訟法第一百七十六條之規定，由廖碧英承受
    訴訟，依法並無不合，合先敘明。
二、按「被保險人因普通傷害或罹患普通疾病，經治療終止後，如身體遺存障害，適
    合殘廢給付標準表規定之項目，並經保險人自設或特約醫院診斷為永久殘廢者，
    得按其平均月投保薪資，依同表規定之殘廢等級及給付標準，一次請領殘廢補助
    費，‧‧‧。被保險人領取普通傷病給付期滿，或其所患普通傷病經治療一年以
    上尚未痊癒，如身體遺存障害，適合殘廢給付標準表規定之項目，並經保險人自
    設或特約醫院診斷為永不能復原者，得比照前項規定辦理。」「被保險人因職業
    傷害或罹患職業病，經治療終止後，如身體遺存障害，適合殘廢給付標準表規定
    之項目，並經保險人自設或特約醫院診斷為永久殘廢者，依同表規定之殘廢等級
    及給付標準，增給百分之五十，一次請領殘廢補償費。被保險人領取職業傷病給
    付期滿，尚未痊癒，如身體遺存障害，適合殘廢給付標準表規定之項目，並經保
    險人自設或特約醫院診斷為永久不能復原者，得比照前項規定辦理。」勞工保險
    條例第五十三條、第五十四條定有明文。又勞工保險殘廢給付標準表「精神神經
    障害」第二障害項目規定「精神遺存高度障害，終身不能從事任何工作，日常生
    活需人扶助者。」為第二等級殘廢，給付標準一、○○○日；第三障害項目規定
    「精神遺存顯著障害，終身不能從事工作者。」為第三等級殘廢，給付標準八四
    ○日；第五障害項目規定「中樞神經系統機能遺存極度障害，終身不能從事任何
    工作，經常需醫療護理或專人周密照護者。」為第一等級殘廢，給付標準一、二
    ○○日；第六障害項目規定「中樞神經系統機能之病變，引起截癱或偏癱，致終
    身不能從事任何工作，日常生活需人扶助者。」為第二等級殘廢，給付標準一、
    ○○○日；第七障害項目規定「中樞神經系統機能遺存顯著障害，終身不能從事
    工作者」為第三等級殘廢，給付標準八四○日。又附註一規定，「精神神經障害
    等級」之審定基本原則為：綜合其病灶症狀，對於永久喪失勞動能力與影響日常
    生活或社會生活活動狀態及需他人扶助之情況定其等級。又於審定時，須有精神
    科、神經科、神經外科等專門醫師診斷證明資料為依據。（一）因重度精神、神
    經障害，為維持生命必要之日常生活活動，全須他人扶助者：適用第一級。（二
    ）因高度精神、神經障害，為維持生命必要之日常生活活動之一部須他人扶助者
    ：適用第二等級。（三）為維持生命必要之日常生活活動尚可自理，但因精神、
    神經障害高度，終身不能從事工作者：適用第三級。
三、本件原告主張其因車禍腦部受創，致精神錯亂、喜怒無常、無法控制，平日常趁
    家人不備而離家出走；家人因怕原告無故外出，致生意外，是須有人作陪照顧需
    二十四小時看護，惟父母已年老體弱，且其他親人無法長期照料，只好將原告送
    醫院治療。原告顯然無法維持生命必要之日常活動，全需他人扶助，應符合勞工
    保險殘廢給付標準表第五項第一等級之殘廢等級，被告僅依第七項第三級核付殘
    廢給付，於法不合等語。被告則以依專科醫師據原告所提之醫院出具之診斷書為
    審酌，並經被告洽訪結果，原告現經常頭痛、情緒不穩脾氣暴躁、有暴力傾向，
    對於過去記憶只有部分記得大部分無法想起，具工作能力，但應變能力、人際關
    係差，現未從事任何工作，行動不須借助外力可自行行走，惟平衡感差容易摔倒
    ，日常生活飲食、起居可自理，不須經常臥床或專人照護，故其殘廢等級僅符合
    勞保殘廢給付標準第七項第三等級云云置辯。
四、經查本件原告於勞工保險期間，於八十三年十一月九日下午三時許因車禍導致腦
    挫傷致殘，據屏東縣枋寮醫院八十八年八月十日出具之勞工保險殘廢診斷書載略
    ，「原告腦部外傷併挫傷性出血，神智昏迷，現今雖較清醒，但智能不足，未能
    獨立工作及生活」，有該院殘廢診斷書乙份在卷足憑；又被告曾函請所屬屏東辦
    事處之洽訪結果載略，「原告現經常頭痛、情緒不穩、脾氣暴躁、有暴力傾向，
    對於過去記憶只有部分記得，大部分無法想起，具工作能力，但應變能力、人際
    關係差，現未從事任何工作，行動不須借助外力可自行行走，惟平衡感差容易摔
    倒，日常生活飲食、起居可自理，不須經常臥床或專人照護」，亦有該函影本附
    原處分卷足憑。而原告於本院審理中，另提出省立屏東醫院於九十一年二月二十
    七日所出具之診斷證明書，載稱：「病人於民國八十三年車禍，造成腦部傷害，
    現仍有職業功能障礙，無法工作謀取生活所需，且需長期復健，於八十九年六月
    十四日本院日間病房復健，現仍住院中。」。被告對於上開事實並無爭議，僅主
    張係依據依專科醫師據原告所提之醫院出具之診斷書為審酌，並經被告洽訪結果
    ，原告現經常頭痛、情緒不穩脾氣暴躁、有暴力傾向，對於過去記憶只有部分記
    得大部分無法想起，具工作能力，但應變能力、人際關係差，現未從事任何工作
    ，行動不須借助外力可自行行走，惟平衡感差容易摔倒，日常生活飲食、起居可
    自理，不須經常臥床或專人照護，故其殘廢等級僅符合勞保殘廢給付標準第七項
    第三等級云云置辯。
    然據高雄長庚醫院精神科於八十六年十二月三十日對於原告所做之精神鑑定報告
    書，其結論欄所載略以：「鑑定人員判斷游員自八十三年十一月九日發生車禍後
    ，約半年內仍需旁人照顧生活起居，‧‧。雖經治療後，游員之情緒及衝動控制
    均有改善，但仍需部份依賴家人之監護，才能維持日常生活自我照顧能力。」等
    語，是原告日常生活尚需依賴他人，且依上開屏東縣枋寮醫院之診斷書亦謂，「
    但智能不足，未能獨立工作及生活」，上開診斷結果與被告所屬屏東辦事處之洽
    訪結果所謂「日常生活飲食、起居可自理，不須經常臥床或專人照護」，就日常
    生活部分是否需他人扶助，之間之診斷尚屬有間，況被告所屬屏東辦事處非屬醫
    療機構，究依何足以認定「原告日常生活飲食、起居可自理，不須經常臥床或專
    人照顧」，亦值斟酌；揆諸上開勞工保險殘廢給付標準表其附註一規定，其應歸
    類第一、二、三級，其最主要考量依據係以當事人為維持生命必要之日常生活活
    動，是否全須或一部或毋庸他人扶助者為準。茲因被告以其特約醫師認原告日常
    生活飲食、起居可自理，不須經常臥床或專人照護為由，僅依勞保殘廢給付標準
    第七項第三等級，給與八四○日之殘廢給付。惟依被告專業醫師審查意見及勞工
    保險監理委員會固認原告為維持生命必要之日常生活可自理，以第三級殘廢給付
    為合理。然核諸該二意見，均未明其認定之依據，從而原告之日常生活是否不
    需他人照護，尚有可疑；是被告僅給與原告八四○日之殘廢給付，認事用法自有
    疏失，訴願決定未予糾正，即屬可議；原告訴請撤銷原處分及訴願決定，為有理
    由，應予准許；並請被告再予查明而另為適當之處分。
五、末查原告另訴被告應依勞工保險殘廢給付標準表，認定原告符合第五障害項目規
    定之第一等級殘廢給付標準，並按該等級發給一二○○日殘廢給付部分，茲因原
    告必要之日常生活活動，是否全須或一部或毋庸他人扶助者，尚待查證，已如前
    述，是原告此部分之請求，尚非有據，應予以駁回。
據上論結，本件原告之訴為一部為有理由，一部為無理由，爰依行政訴訟法第九十八
條第三項前段、第一百零四條、民事訴訟法第七十九條但書，判決如主文。
中　　華　　民　　國　　　九十一　　年　　　四　　　　月　　　四　　　　日
                            臺 北 高 等 行 政 法 院  第七庭
                                           審 判 長  法  官  鄭小康
                                                     法  官  林金本
                                                     法  官  黃秋鴻
右為正本係照原本作成。
如不服本判決，應於送達後二十日內，向本院提出上訴狀並表明上訴理由，如於本判
決宣示後送達前提起上訴者，應於判決送達後二十日內補提上訴理由書（須按他造人
數附繕本）。
中　　華　　民　　國　　　九十一　　年　　　四　　　　月　　　九　　　　日
                                                     書記官  黃瑞芬
